臺灣臺北地方法院民事判決　　　　　　　95年度訴字第1746號
原　　　告　臺北市政府工務局水利工程處
法定代理人　丁○○
訴訟代理人　李宜光　　律師
　　　　　　乙○○
被　　　告　桔源營造工程有限公司
法定代理人　甲○○(原名候世煌.
訴訟代理人　丙○○
當事人間請求債務人異議之訴事件，本院於中華民國96年6月13
日言詞辯論終結，判決如下：
    主      文
本院九十四年度執字第四五九九八號給付工程款強制執行事件所
為之強制執行程序應予撤銷。
訴訟費用由被告負擔。
    事實及理由
一、原告名稱原為臺北市政府工務局養護工程處，於訴訟中更名
    為臺北市政府工務局水利工程處，被告桔源營造工程有限公
    司之法定代理人侯世煌亦於訴訟中更名為甲○○，有臺北市
    政府95年6月15日府授人一字第09502385900號函、臺北市政
    府工務局95年7月21日北市工人字第09532038500號令 (卷(二)
    第75、76頁)、甲○○戶籍謄本 (卷(二)第59頁)在卷可稽，茲
    予更正。又原告之法定代理人原為羅俊昇，於本院審理中，
    更換為丁○○，有原告96年3月6日北市工水人字第09660000
    100號函、臺北市政府96年2月26日府人二字第09630111000
    號令在卷可查 (卷(二)第130、131頁)，原告並具狀聲明由丁
    ○○承受本件訴訟，本院依法將原告聲明承受訴訟狀送達於
    被告，有送達證書在卷可考（卷(二)第153頁)，於法並無不合
    ，自應准許之。
二、原告起訴主張：
    (一)被告請求給付工程款事件，經臺灣高等法院92年度重上字
      第562號號民事判決確定，原告應給付被告工程款本息分
      別為新臺幣 (下同)1,983,055.98 元及356,678元，合計
      為2,339,734元，因被告承攬本件「大安成功國宅道路改
      善工程」（下稱系爭工程），依約應於80個晴雨天完工，
      被告逾期45日完工，系爭工程合約第22條約定，應按逾期
      日數，每日科以按結算總價千分之一計算之違約金，即52
      3,297元 (結算總價11,628,824元X1/1,000X45日=523,297
      元)，就此逾期罰款部分，原告以起訴狀繕本送達向被告
      主張與上開工程款債務抵銷；再上開民事確定判決有關訴
      訟費用部分，業經臺灣高等法院以95年度抗字第1026號裁
      定確定，被告應負擔之訴訟費用額為102,775元，原告已
      於95年10月11日準備三狀送達向被告主張將此金額與原告
      積欠被告之債務抵銷；又原告事實上已給付工程款9,950,
      490元，被告於上開確定判決審理中僅承認收到9,718,120
      元，差額232,370元，此非基於契約關係「額外多付」，
      且非屬原確定判決確認屬於已付之工程款，被告受領無法
      律上原因受利益，因而對原告負有不當得利返還債務，原
      告亦以起訴狀繕本之送達向被告主張與上開工程款債務互
      相抵銷。原告已於94年10月28日將抵銷所餘之工程款債務
      1,781,550元提存於臺灣板橋地方法院提存所以代清償，
      原告之債務已消滅，被告仍聲請強制執行，爰依強制執行
      法第14條規定提起本件債務人異議之訴，請求排除強制執
      行。
    (二)對被告抗辯之陳述：
    　1.依系爭工程合約第7條約定全部工程應於開工之日起80
      　晴雨天完工，足證被告事前即已明知系爭工程之工期，
　　　　係將「晴雨天」一併計算工期中，被告不得在明知系爭
  　　　工程工期包含「晴雨天」而參與投標，另一方面卻又在
    　　契約履行中主張應將「雨天」扣除工期，而要求展延工
      　期，如此顯然對於其他因詳細估算施工成本以致未能得
        標之廠商不公平。被告於88年12月4日開工，依民法第
　　　　119條規定，應自88年12月4日起算80晴雨天，另系爭工
  　　　程因變更設計追加工期，原告主張予以延長28日，連同
    　　原設計工期，合計為108日，經核算系爭工程應於89年4
      　月24日完工，而被告於89年6月8日完工，逾期天數為45
        日。
      2.再依系爭工程合約附件「臺北市政府所屬各機關營繕工
        程因障礙因素無法全面施工工期計算作業規定」第6點
        記載，各項工程於最後施築AC、PU面層及粉飾、油漆等
        項目，遇陰雨連綿無法施工時，依「臺北市政府所屬各
        機關營繕工程因障礙因素無法全面施工工期計算作業規
        定」補充規定記載，為因應實際施工情況，因受天候影
        響，如有於「最後」施築、「需分層夯（壓）實並作壓
        密試驗者」、「各類面層」及「鋼構之工地現場組裝焊
        接、護坡或邊坡工程、伸縮縫處理等」工程，如遇陰雨
        連綿無法施工，且屬「要徑項目」時，得陳報停工，並
        於函報工期檢討時檢附氣象資料憑核；意即被告主張因
        雨天不應計入工期，其自應就施工期間發生前開規定事
        項負完全之舉證責任，始能免責。其規範之理由主要為
        工程在進行中，承商本即可以自由調整施工之順序及進
        度，但在各項工程「最後」階段，如有進行施築AC、PU
        面層等項目，遇「陰雨連綿」無法施工，且「屬要徑項
        目」時，因工期即將屆至，承商將立即面臨無法如期完
        工之現實，因此准予陳報具體事實展延工期；反之，如
        非屬前開會因「陰雨連綿」而無法施工之前開工程項目
        ，或並非在「最後」施工階段，或「非屬要徑項目」，
        則承商施工或不受天候影響，或可自由擇定施工順序、
        項目，先進行其他不受下雨影響之工作項目，均無展延
        工期之理由及必要。本件被告自系爭工程開工之日起至
        完工日止，從未有因陰雨連綿無法施作以致影響工期而
        向原告報請停工之情形，更無於最後施築AC、PU面層及
        粉飾、油漆等項目時遇陰雨連綿無法施工，被告辯稱自
        88 年12月4日起至89年4月25日，扣除合約約定免計工
        期之下雨天部分，尚有雨天59日應予扣除云云，並非可
        採。況依被告所提附表２「本案監工日報雨日重要工作
        項目匯整表」記載，在3月15日至4月24日間，僅有陰雨
        或下雨共4天，且當時被告施作之工作項目，亦非會受
        下雨影響之施築AC、PU面層及粉飾、油漆等項目，更非
        所謂「要徑項目」，從而被告主張因下雨而要求展延工
        期，顯然無理由。
    　3.依被證九之原告處長指示事項第1項第4款記載，系爭工
      　程第四區塊當時之雜物及廢棄物根本尚未清除，故原告
        處長指示被告應立即清除並安排進場施作底層混凝土，
        且依據該指示第1項第1至4款記載，可知系爭工程第一
        至三區塊當時均尚未完工，第四區塊縱然因臺北市政府
        工務局衛生下水道工程（下稱衛工處）埋設管線，亦不
        影響被告施作第一至三區塊，亦即第四區塊並非屬於系
        爭工程之要徑，更何況依據一般經驗法則，衛工處施工
        如有影響系爭工程達31天，被告豈可能從未依合約「臺
        北市政府所屬各機關營繕工程因障礙因素無法全面施工
        工期計算作業規定」第1至4點報請原告檢討工期，由此
        足證被告所辯，並不足採。又依據原告處長指示第1項
        第1至4款記載內容，均顯示被告實際已有延遲完成之情
        形，參諸同項第6款記載內容：「本工程施工進度及安
        衛設施不理想，迭遭住戶反應，請工務所確實督商改善
        並加派機具人力趲趕進度」，更足證明被告施工逾期確
        屬事實。
      4.依系爭工程合約之約定，被告並非無法要求原告同意停
        工展延工期，同時基於契約自由原則，參諸系爭工程並
        無因下雨即當然影響工程進行之特性，被告復從未向原
        告反應要求因下雨而展延工期，在在足證被告確實並無
        因下雨而影響施工進度，因此系爭工程合約第7條工期
        之約定，並無顯然加重被告責任，而同時給予原告重大
        利益之顯失公平情形，無民法第247條之1規定之適用。
      5.被告主張因變更設計追加工程應延長之日數，至少為69
        日，最多可達218日，均屬被告事後臨訟之單方主張，
        與兩造契約約定不符，亦未見被告有於契約履行中要求
        依約檢討工期，被告此部分之主張，亦屬無據。
    (三)聲明：鈞院94年度執乙字第45998號給付工程款強制執行
      事件所為之強制執行程序應予撤銷。
三、被告則辯以：
    (一)按債務人無為一部清償之權利；非依債務本旨或向無受領
      權人所為之清償提存，其債之關係不消滅，民法第318條
　　　第1項前段、提存法第18條分別定有明文，原告於94年10
  　　月28日向臺灣板橋地方法院所為之清償提存1,781,550元
      ，並非依債務之本旨而為提存，並不生清償之效力。
    (二)原告主張其就系爭工程業已給付被告工程款9,950,490元
　　　部分，固據其提出91年9月12日估驗計價單及被告於臺北
　　　富邦商業銀行股份有限公司帳戶91年11月份往來對帳單為
      證。姑不論原告並未提出其支出憑證及被告與原告尚有其
      他工程之款項往來等情，縱認其主張屬實，然被告於臺灣
      高等法院92年度重上字第562號確定判決中主張原告於本
      件工程已付之工程款僅9,718,120元，尚有尾款1,703,797
      .98 元未付，而為該確定判決所採，依最高法院42年台上
      字第1306號、30年上字第8號判例意旨，原告不得再於本
      件訴訟為爭執，其主張抵銷並非可採，另原告於95年2月
      13日起訴時，就此部分，亦尚未主張抵銷。
    (三)有關原告主張被告逾期完工部分：
　　　1.依系爭工程合約文件「臺北市政府工務局養護工程處營
  　　　繕工程投標須知補充規定」第20條約定凡工程進度落後
  　　　，責任屬被告者，落後達10％即暫停核發估驗款；原告
        監工作業手冊第2篇施工作業第8項工程進度落後處理說
        明亦有相類之規定。原告主張被告逾期45天，則於系爭
        工期過半時，其工程進度落後即達15﹪以上，惟原告未
        曾以送達證書寄送方式發文通知被告趕工，或發文通知
        被告趕工並限期提送趕工計畫予原告審核，或停核發估
        驗款予被告，或終止本工程契約，反於被告請求原告給
        付系爭工程款判決確定，並主動返還被告履約保證金後
        ，再行控訴被告履約逾期云云，足徵原告之主張有違常
        理。
　　　2.期間之約定莫不以特定期日為始日，其文字之使用即為
　　　　（自）…日起，而「開工之日起」與「自88年12月4日
　　　　起」，兩者約定方式究有何差異，得以說明前者為始日
　　　　應予算入之特別約定？是本件並無民法第119條所謂之
　　　　特別約定存在，系爭工程之起算日應依民法第120條第2
        項規定，其始日不算入。
　　　3.系爭工程之全部工程均屬露天施作，其施工進度常受天
　　　　候之影響，惟系爭工程合約第7條約定全部工程應於開
　　　　工日起80晴雨天完工，為原告一方預定用於同類契約條
　　　　款而訂定，顯然加重被告之責任，並對被告有重大不利
　　　　益，蓋以本件除舖面之施作得依約因雨報請停工外，其
　　　　餘工程項目則非然，以施作排水溝為例，工期內遇有大
　　　　雨驟下或陰雨連綿時，所有雨水均匯入排水溝內，難以
　　　　、甚或無法施作，且工人亦係人生父母養，並為一家老
　　　　小生計之所繫，孰能忍心苛令其於大雨滂沱或連綿陰雨
　　　　下施工長達8小時？唯恐僅原告所能忍！是原告於被告
　　　　得標後提出「精裝」合約書添附前開約款，被告僅得附
　　　　合簽定，核其情形顯失公平，應依民法第247條之1認以
  　　　不計晴雨天之條件均應完工部分之約定為無效，從而本
　　    件雨天部分均不應算入工期。
　　　4.系爭工程合約第7條第3項約定國定假日、民俗節日及星
　　　　期日免計工期；再依「臺北市政府工務局所屬各機關營
　　　　繕工程因障礙因素無法全面施工工期計算作業規定」第
　　　　5點、第6點、補充規定第1項及第2項規定，施工期間辦
　　　　理變更設計追加工程，施工單位得敘明理由，重新檢討
　　　　合理工期，如遇陰雨連綿無法施工且屬要徑項目時，亦
        得報請停工。所謂要徑乃網狀圖中起點到終點間，分佈
        許多路徑，其中最長之路徑，稱為要徑，要徑上作業稱
        為要徑作業，要徑主宰工期。由系爭工程合約進度表，
        可知自開工日鑿除無筋混凝土，繼而施築舖面（澆置露
        天地坪PC，並於其上舖貼窯燒花崗面磚），終至工地整
        理為系爭工程中最長之路徑，系爭工程係因該國宅露天
        中庭（即工程名稱中所謂道路）雨天積水，擬藉由本工
        程提高中庭中央高度以提昇兩側洩水坡度，並加以舖設
　　　　窯燒花崗面磚等情，故無筋混凝土之鑿除及舖面之施築
　　　　乃系爭工程之要徑作業，且因要徑施工日同等合約約定
　　　　之80日，縱於相同條件下之其他工程項目應予施作，然
　　　　要徑作業受有影響而稍有延宕，其工期即逾合約約定。
　　　　依原告89年2月17日簽准有關系爭工程變更設計案簽呈
　　　　第一及八點之說明，可知自開工日（88年12月4日）被
　　　　告依合約工程進度表鑿除舖面無筋混凝土（15個工作日
　　　　）起至89年2月17日止，扣除假日共計41個工作日，有
　　　　關舖面之施工即因洩水坡度之問題（未決定坡度無從舖
　　　　設）而告暫停，其原有之施工進度表即應予修正如下（
　　　　總工期應修正為121日：依合約所定80日，加上不可歸
　　　　責於被告之變更洩水坡度設計以致延誤之41日），並加
　　　　上追加工程28日，共計工期149日。
　　　5.就要徑作業之舖面施作，因臺北市政府工務局衛生下水
  　　　道工程處於舖面第4區塊施作第3期支管及用戶連接管工
　　　　程第29標致延誤部分，應不予算入工期。依衛工處工程
　　　　與系爭工程89年1月24日協調會議記錄所載，可知第4區
　　　　塊於89年2月15日即交由衛工處先行施作，必俟衛工處
　　　　埋管完成以混凝土復舊後，始再交由系爭工程繼續施作
　　　　。次依原告工程處處長89年2月19日巡視工地指示事項
　　　　最新執行情形表第1項第5款所載，亦可知原告處長敦促
　　　　工務所催告衛工處進場施工，若被告得不待衛工處即續
　　　　行施工，工務所何需行文衛工處？被告若不待衛工處而
　　　　續行面層之施工，嗣再由衛工處進場埋設管線而將其鑿
　　　　除，豈事理應有之常？故原告處長之指示意在協調，並
　　　　非原告所稱原告處長指示，被告於施作系爭工程之第4
　　　　區塊時，並不需要等待衛工處埋設管線即可續行施工云
  　　　云。又原告依上開處長指示事項第1項第1、2、3、4款
        記載認被告施工逾期確屬事實云云，然其施工進度不理
　　　　想，乃因原告於89年2月17日始簽准變更舖面之洩水坡
　　　　度，非可歸責於被告，且與衛工處工程延宕系爭工程部
　　　　分無涉。另臺北市政府工務局所屬各機關營繕工程因障
　　　　礙因素無法全面施工工期計算作業規定第1至4點乃就地
  　　　上地下障礙物影響工程進度所設工期檢討之約定，前開
　　　　情形與約定之構成要件與有未符，故未停工檢討工期核
　　　　與原告所指一般經驗法則之違反無涉。是舖面之施作依
　　　　合約工程進度表工期為60天，另舖面概分為4區塊，每
　　　　區塊工期約為15天，故自開工日（88年12月4日）鑿除
　　　　無筋混凝土，以迄舖面前3區塊之完成共計60日，扣除
　　　　假日即應於89年2月22日完成舖面前3區塊，並於89年2
　　　　月23日起施作舖面第4區塊，然第4區塊依協調結論自89
　　　　年2月15日交由衛工處施作，迄至89年3月29日衛工處始
  　　　依協調結論埋管完成以混凝土（pc）復舊，再交由本件
　　　　工程繼續施作，故自2月23日起至3月29日止，扣除假日
　　　　共計28個工作日，其原有之施工進度表即應予修正為總
　　　　工期108日（依合約所定80日，加上不可歸責於被告之
　　　　衛工處工程於舖面第4區塊之施作，以致延誤之28日）
　　　  ，並加上追加工程28日，共計工期136日。
　　　6.就工程要徑因雨天延誤部分：依臺北市政府工程設計發
　　　　包、監工、驗收革新實施要點第3點工程監工第6款規定
　　　　、系爭工程合約第10條約定及原告監工作業手冊第2篇
        施工作業第8項工程進度落後處理說明，可知原告課以
        其監工義務及該監工於系爭工程享有之權利，故原告監
  　　　工於其監工日報載有雨天而未施作既定工項者，應可認
    　　係因雨天經其認可或默示認可。另按一般營建工程施工
      　之進度常受天候之影響，故系爭工程要徑會受天候之影
        響要屬常態，然原告主張其工期之計算不應扣除雨天云
        云，自應就系爭工程要徑得於雨天施作負舉證之責任。
        系爭工程自88年12月4日開工起，依合約施工進度表及
　　　　監工日報所載：(1)鑿除無筋混凝土（工期15日）：其起
　　　　迄日分別為88年12月6日至同年12月22日（扣除假日）
　　　　，其間依監工日報所載雨天而未施作者計有88年12月17
　　　　及18日，該2日應不計其入工作天。(2)舖面之施作（工
　　　　期60日）：其起迄日分別為88年12月23日至89年3月11
　　　　日（扣除假日），其間依監工日報所載雨天而未施作者
　　　　計有89年1月10、13、14、15、17、19、25、26、27 日
　　　　、同年2月1、2、21、22、23、24、25、26、29日、同
　　　　年3月1、2、3、4、6、7、8、9、10、11、13、14、15
　　　　、17日、同年4月15日、24日，該34日應不計其入工作
　　　　天。故其原有之施工進度表即應予修正為總工期116 日
  　　　（依合約所定80日，加上要徑因雨天不計入工作天36
　　    日），並加上追加工程28日，共計工期144日。
　　　7.有關變更追加工程之工期計算：原告未區分變更追加工
　　　　程之品項、原工程項目量之追加，抑或工程項目之新增
　　　　，逕以追加總金額與合約總金額之比例核算延長工期28
　　　　日，除有違公平誠信外，亦難謂符合合約約定。本件追
        加減工程工期之計算，依上開工期計算作業規定第5點
        約定並未約定得逕以追加總金額與合約總金額比例核算
　　　　。以合約原定施築水溝140M為例：依施工進度表每日之
　　　　工進為3.11M（140M/45日），而本件追加水溝550.5M，
　　　　以每日工進3.11M為計，即需工期177日（550.5M/3.11M
　　　　），而原告以追加總金額與合約總金額之比例核算延長
　　　　追加之總工期僅28日，與177日相去更遠，足徵其計算
　　　　方式有違公平與誠信。又依上開工期計算作業規定第5
　　　　點所載，被告主張本件水溝施工期間因辦理變更設計追
　　　　加水溝550.5M，其工期得按追加水溝之金額與合約水溝
  　　　金額之比例核算延長工期為111天，施築水溝工期共為
　　　　141天，其原有之施工進度表即應予修正。除上述水溝
　　　　追加部分外，其餘追加工程工期之計算，被告同意以追
　　　　加總金額與合約總金額之比例核算，應展延工期17日（
　　　　28日－550.5M×2270元/M÷870萬元×80日＝17日），
　　　  其原有之施工進度表即應予修正。
　　　8.又是否陳報停工核與工期計算無涉，且報請停工、檢討
  　　　工期要屬原告及其城南工務所之責，被告基於權益關係
    　　亦於89年5月12日及89年12月22日敦促其履行。依台北
      　市工務局96年5月2日提供議員索取資料摘要，可知前開
        工期計算作業規定於本件所指承商即被告，施工單位即
　　　　原告城南工務所，主辦機關即原告，本局即台北市政府
　　　　工務局。故依上開工期計算作業規定第6點能按規定程
　　　　序報請停工者為施工單位即原告城南工務所，被告無從
　　　　越俎代庖，且本件除工程要徑舖面之施作外，尚需施作
　　　　兩側排水溝等工程，惟因合約約定以80晴雨天完工，僅
　　　　例外約定系爭工程要徑舖面得因陰雨報請停工，其餘施
　　　　工項目則非然，故無從停工，並非得謂系爭工程要徑之
　　　　舖面會因未函報停工即得於雨天施作。另查，被告於89
　　　　年5月12日即以桔工字第008號函附89年5月11日13時38
　　　　分列印之中央氣象局氣候資料，並於說明第6項惠請原
　　　　告展延工期，嗣於89年12月22日另以桔工字第100號函
　　　　說明第8項敦請原告檢討工期，然均末獲置理。
　　(四)本件被告縱有履約逾期之情事，惟被告已依約全部履行完
  　　畢，故本件違約金之數額自應就一般客觀事實、社會經濟
    　狀況、原告所受損害情形及被告若能如期履行債務時，原
      告可得享受之一切利益為衡量、酌定之標準。茲就系爭工
      程如有逾期完工，其損益所在研析如下：
  　　1.本件係屬國宅道路改善工程，事涉公益，被告若如期履
　　　　行債務，原告並無可得預期之具體利益，蓋以本件道路
　　　　並未有如國道等之通行收費；又若原告得因本件道路改
　　　　善而收取工程受益費，系爭工程業已全部履行完畢，不
　　　  生妨礙其工程受益費之收取。
　　　2.本件道路改善工程縱有逾期，惟已全部完工，原告無需
　　　　重新招標發包，且原告對任何第三人未生有損害賠償責
　　　　任，另其所增加之費用亦僅為本件監管人員（主要為現
　　　　場監工1人）之人事與開銷，惟該等人員非為系爭工程
　　　　遲延而特設，其每日所負監管工程亦非僅本件，故其每
　　　  日增加之費用與本件相牽連者實屬有限。
　　　3.以千分之1計算之違約金，每日約1萬餘元，顯然大於其
　　　　監管人員每日秏費於系爭工程上之人事與開銷，換算年
　　　　利率則相當於百分之36（0.001×30×12＝0.36），毋
  　　　寧使原告受有暴利。
　　　4.若認被告上開主張不可採，而依原告主張本件工期延誤
　　　　，影響「當地居民生活作息」甚鉅，且使得原告「良好
　　　　形象」受到重大損害，請鈞院就原告前開損害及本件已
　　　　依約全部履行完畢等情事，衡量、酌定本件損害賠償額
　　　  預定性之違約金數額。
　　(五)本件自91年3月29日起至95年10月12日（被告收受原告就
　　　訴訟費用額抵銷意思表示之日）止，其本息共計242萬428
　　　6元，計算式：1.本金：198萬3056元2.遲延期間：4.45年
　　　4年5月又12日）3.利息：44萬1230元（198萬3056×5﹪×
　　　4.45）4.總計：242萬4286元。而原告於94年10月28日所
  　　為之提存，共計240萬7630元，計算式：1.提存金額：178
　    萬1550元2.違約金：52萬3305元（45×1萬1629）3.訴訟
      費用：10萬2775元，合計：240萬7630元。依民法第323條
　    前段抵充規定，原告尚欠被告本金1萬6656元（242萬0000
      －000萬7630）。
　　(六)被告聲請本件強制執行前，原告因屬一部清償，不生提存
　　　清償效力，原告於強制執行開始後，再為抵銷清償者，其
　　　執行費用自應由原告負擔。又原告於本件債務人異議之訴
　　　起訴前，同因屬一部清償，不生提存清償效力，原告自無
　　　從異議，俟原告於本件訴訟為抵銷清償，縱獲勝訴判決，
　　　惟其起訴即非為伸張或防衛權利所必要者，依民事訴訟法
  　　第81條第1款規定，其訴訟費用自應由原告負擔。
　　(七)聲明：原告之訴駁回。
四、兩造不爭執之事實：本件經本院協同兩造整理爭點，兩造不
    爭執之事實（卷(二)第55頁反面、第56頁正面)，經文字修正
    後如下：
　　(一)兩造於88年10月8日簽訂工程合約，由被告向原告承攬「
      大安成功國宅道路改善工程」，嗣因該工程糾紛被告起訴
      請求原告給付工程款，經臺灣高等法院92年度重上字第56
      2號民事判決確定，原告應給付被告履約保證金242,500元
      ，尚應給付被告工程尾款1,703,797.98元、變更追加工程
      款279,258元及自91年3月29日起至清償日止，按週年利率
      5%計算之利息。
　　(二)原告於94年10月28日在台灣板橋地方法院為被告提存1,78
  　　1,550元（提存案號94年度存字第5458號）。
    (三)被告持上開確定判決於94年11月17日對原告聲請強制執行
      ，經本院以94年度執字第45998號執行事件受理，本院執
      行處於94年11月21日核發北院錦94執乙字第45998號限期
      履行執行命令，於94年11月24日送達原告，原告於94年12
      月5日聲明異議，本院於95年1月23日核發北院錦94執乙字
      第45998號限期履行執行命令，於95年1月26日送達原告。
    (四)原告於95年2月15日提起本件債務人異議之訴。
    (五)依工程合約第7條約定原定工期為80個晴雨天，於88年12
      月4日開工，被告於89年6月8日完工。
    (六)臺北市工務局衛生下水道工程處施作第3期支管及用戶連
      接管工程第29標工程曾於系爭工程管圍內施作。
    (七)系爭工程鋪面洩水坡度有變更設計。
    以上事實有提存書、系爭工程合約書、發包工程竣工計價單
    （以上見卷(一)第4至11頁)、本院91年度重訴字第773號民事
    判決書、臺灣高等法院92年度重上字第562號民事判決書、
    最高法院94年度台上字第1801號民事判決書 (以上見卷(二)第
    89至97頁)、臺北市政府工務局養護工程處處長巡視工地指
    示事項最新執行情形表 (卷(一)第48頁)、原告工務科（城南
    工務所）簽呈（卷(二)第104至106頁)在卷可稽，並經本院依
    職權調閱94年度執字第45998號強制執行案卷核對無訛，應
    堪信為真實。
五、得心證之理由：原告起訴主張被告對其之工程款債權經臺灣
    高等法院92年度重上字第562號判決為1,893,055.98元，加
    計自91年3月29日起至提存日即94年10月28日止，按年息5%
    計算之利息，合計2,339,734元，原告扣除逾期完工45日之
    違約金523,297元、已給付被告之232,370元、被告應負擔上
    開事件之訴訟費用102,775元，及被告於94年10月28日提存
    之1,781,550元，被告於本院94年度執字第45998號強制執行
    事件所執之執行名義即臺灣高等法院92年度重上字第562號
    民事判決之債權，業已消滅等情，為被告所否認，並以前開
    情詞置辯，從而本件之爭點，當為被告就系爭工程有無逾期
    完工及原告上開各項之抵銷有無理由，茲判斷如下：
    (一)被告就系爭工程有無逾期完工部分：
    　1.兩造就系爭工程工程工期約定於系爭工程契約第7條：
　      「乙方 (按即被告)應於甲方 (按即原告)指定之日正式
        開工。全部工程應於開工之日起捌拾晴雨天完工。如遇
        障礙因素或變更設計致無法全面施工，應依台北市政府
        所屬各機關營繕工程因障礙因素無法全面施工工期計算
        作業規定辦理 (第1項)。前項以外天災、意外事故等不
        可抗力，致無法工作之日，乙方得申請甲方核定免計日
        數 (第2項)。國定假日、民俗節日及星期日依下列定免
        計工期：一元旦、二二八和平紀念日、青年節、婦幼節
　      、勞動節、教師節、國慶紀念日、台灣光復節、總統蔣
        公誕辰紀念日、國父誕辰紀念日、行憲紀念日等國定假
        日各免計工期一日。二民俗節日中之春節自除夕起七日
        、清明節起二日、端午節一日、中元節一日、中秋節一
        日免計工期。四星期例假日免計工期，其與前三款約定
        免計之工期有相互重疊時，其重疊部分之免計工期應予
        扣除。五截止投標後，政府公布新增休息日，免計工期
        (第3項)。工程開工、停工、復工、完工，乙方均應於
        當日以書面報告甲方。並以甲方核定之結果為計算工期
        之依據。乙方不為報告者，甲方逕為核定後以書面通知
        乙方 (第4項)。」 (卷(一)第6頁正面及反面)。可見兩造
        就系爭工期，原訂為扣除星期日、國定假日及民俗節日
        、選舉投票日外之80個晴雨天，如遇障礙因素或變更設
        計致無法全面施工應依「臺北市政府所屬各機關營繕工
        程障礙因素無法全面施工工期計算作業規定」辦理，至
        該規定雖經臺北市政府於88年8月23日廢止，另發布「
        臺北市政府所屬各機關興辦工程因障礙因素無法全面施
        工展延工期審核注意事項」代之，但就本件系爭部分，
        二法規定之規定內容，並無二致，併予敘明。又所謂晴
        雨天，其意包含晴天、陰天或雨天，其文義甚明，無庸
        贅解，計算系爭工程工期，自應以首開約定為基準。被
        告舉實務見解辯稱應以工作天計算工期云云，與契約約
        定不符，並非可採。
      2.按法令、審判或法律行為所定之期日及期間，除有特別
        訂定外，其計算依本章之規定。以時定期間者，即時起
        算；以日、星期、月或年定期間者，其始日不算入。民
        法第119條、第120條分別定有明文。原告主張系爭工程
        契約第7條之約定係屬民法第119條所稱之特別約定，系
        爭工程開工之日應計入工期乙節，為被告所否認，並辯
        稱依民法第120條規定開工日不應予計入工期云云。經
        查，系爭工程契約第7條所用之文字確為「全部工程應
        於開工之日起捌拾晴雨天完工」，已明白表示自該日起
        算，而上揭民法第120條規定始日不算入之立法目的，
        係因始日通常不足一日，對當事人而言，不免不利，故
        規定其始日不算入，但就本件而言，開工之日，被告即
        得完全利用，其工期自該日起算，對被告而言，並無何
        不利之情況，因此，被告辯稱系爭工程之工期，應自開
        工日之翌日起算云云，並不足採。
      3.再按依照當事人一方預定用於同類契約之條款而訂定之
        契約，為免除或減輕預定契約條款之當事人之責任者、
        加重他方當事人之責任者、使他方當事人拋棄權利或限
        制其行使權利者、其他於他方當事人有重大不利益者；
        按其情形顯失公平者，該部分約定無效，民法第247條
        之1亦定有明文。被告辯稱系爭工程契約第7條約定全部
        工程應於開工日起80晴雨天完工部分，為原告一方預定
        用於同類契約條款而訂定，顯然加重被告之責任，並對
        被告有重大不利益，依民法第247條之1條規定應為無效
        云云。惟查，系爭工程為「大安成功國宅道路改善工程
        」，並經公開招標程序，決定由被告得標，並簽訂系爭
        工程契約，顯非原告一方預定用於同類契約條款而訂定
        之契約，而關於工程期限，多因各種因素而決定之，且
        該80晴雨天，為契約之重要因素，被告於投標前即已知
        悉，並藉以評估所需投入之人力及物力，進而決定其投
        標價格，而該80晴雨天，實際上亦扣除星期日、國定假
        日、民俗節日及選舉投票日，被告復得依「臺北市政府
        所屬各機關營繕工程因障礙因素無法全面施工工期計算
        作業規定」，申請停工，而不計入工期，足見該80個晴
        雨天之約定，並無免除或減輕原告之責任、加重被告之
        責任、使被告拋棄權利或限制其行使權利、或其他於被
        告有重大不利益之情形，被告於得標訂約施作完工後，
        再辯稱該80個晴雨天有民法第247條之1規定之情事，應
        屬無效云云，實違反誠實信用原則，並無足採。
      4.被告又辯稱系爭工程因雨無法施作之日數，依「臺北市
        政府工務局所屬各機關營繕工程因障礙因素無法全面施
        工工期計算作業規定」第6條及該規定之補充規定，應
        予扣除云云，並提出中央氣象局氣候資料、逐日地面氣
        象要素軋孔月總表（卷(一)第45至47頁)為證。然查，臺
        北市政府工務局所屬各機關營繕工程因障礙因素無法全
        面施工工期計算作業規定第6條規定：「各項工程於最
        後施築AC、PU面層及粉飾、油漆等項目為控制品質若遇
        陰雨連綿無法施工時，施工單位得按規定程序報請停工
        ，惟應按原核定之預定進度網狀圖所定工期限期完成，
        並於函報竣工時檢附氣象資料憑核。」補充規定：「為
        因應實際施工情況，因受天候影響，如有下類情況施工
        時得比照『台北市政府工務局所屬各機關營繕工程因障
        礙因素無法全面施工工期計算作業規定』第六點辦理。
        各項工程於最後施築下類各項目，如遇陰雨連綿無法施
        工且屬要徑項目時，得陳報停工，並於函報工期檢討時
        附氣象資料憑核：(一)需分層夯 (壓)實並作壓密試驗者
        ：如土堤、路床、碎石級配鋪設、管溝回填等。(二)各類
        面層：如人行道或露天地坪PC、面磚、外牆或表層粉飾
        、油漆、屋頂防水、瀝青混凝土鋪築、環氧樹脂地坪等
        。(三)鋼構之工地現場組裝焊接、護坡或邊坡工程、伸縮
        縫處理等。」（該二規定即現行「臺北市政府所屬各機
        關興辦工程因障礙因素無法全面施工展延工期審核注意
        事項」第7條)，可知系爭工程於最後施作項目、遇陰雨
        連綿無法施工且屬要徑項目，始得依上揭規定報請停工
        ，此觀其文義甚明，否則如遇雨即應停工，即失系爭工
        程契約第7條約定應於80晴雨天完成之約定意義。次查
        ，原告陳稱被告於施工期間並未因雨無法施作而報請停
        工乙節，被告雖否認並辯稱曾要求原告展延工期，且報
        請停工應由被告城南工務所為之云云，並提出其於89年
        5月12日桔工字第008號函 (卷(二)第138至139頁)、89年
        12月22日桔工字第100號函 (卷(二)第143至147頁)、臺北
        市政府工務局95年5月2日提供議員索取資料 (卷(二)第
        190至192頁)為憑。惟原告否認有收受被告所發上開二
        函文，被告復未舉證證明曾送達該二函文予原告，尚難
        採信。又觀諸「臺北市政府工務局所屬各機關營繕工程
        因障礙因素無法全面施工工期計算作業規定」之條文內
        容，承商與施工單位併列，足見其所稱施工單位係指原
        告所屬單位，實即為監造單位，然上揭規定係原告施工
        單位「得」報請停工，係賦予施工單位裁量權，是否停
        工，當視實際施作之情形而定，而原定工期是否於最後
        施築時，遇陰雨連綿無法施作，關乎工期之計算及有無
        逾期完工，與承造廠商利害關係最為密切，承造商應有
        權利向監造單位反應或申請，此參諸現行之「臺北市政
        所屬各機關興辦工程因障礙因素無法全面施工展延工期
        審核注意事項」第7條並無限制陳報停工主體之規定亦
      　明，又該注意事項於88年8月23日在系爭工程締約前即
        已施行，被告亦得依該規定向原告反應或申請之，其如
        未反應或申請，監造單位實無法判斷並據以報請停工；
        因此，被告未向原告反應或申請停工，致系爭工程之工
        期未申報停工，自屬可歸責於被告之事由，其不利益，
        應由被告負擔。被告雖又辯稱是否申報停工與工期無涉
        ，且兩側排水溝之施作，被告無從向原告報請停工云云
        ，然系爭工程係其契約第7條約定工期為80晴雨天，僅
        於例外情形得申報停工，扣除工期，而兩側排水溝之工
        程，縱屬變更或追加之工程，亦屬系爭工程契約之範圍
        內，焉能除外，被告上開所辯，亦非可採。
      5.如前所述，被告得申請停工之要件為工程於最後施築各
        類面層等項目，遇陰雨連綿無法施作，且屬要徑項目時
        ，始得為之。兩造就工程最後施築項目及要徑項目有所
        爭執，按諸民事訴訟法第277條舉證責任之規定，此項
        事實係屬對被告有利之積極事實，自應由被告負舉證責
        任，被告雖舉學者高安祥之見解主張要徑項目網狀圖中
        從起點到終點間，分佈許多路徑，其中最長的路徑，有
        氏著工程網狀圖原理解析節本在卷可參（卷(二)第181 至
        189頁)，並主張本件工程進度表 (卷(二)第107頁)中之施
        作舖面為系爭工程之要徑云云，觀諸學者高安祥上開著
        作中所載之網狀圖，顯非被告所指之工程進度表，兩者
        並不相同，其以工程進度表之項目主張施築舖面為工程
        要徑，並非可採。而有關工地之天氣狀況及工程之施作
        情形，應以監工日報為準，蓋中央氣象局之氣候資料，
        僅係一地區，例如本件被告所提之資料為臺北地區，而
        臺北地區幅員甚大，各鄉鎮區天候情況不一，因此尚難
        以之認定工地之天候狀況，而監工日報所載之天候狀況
        ，即係施作當日工地之天候，自較為準確。本件系爭工
        程之預定完工日為89年3月16日，為兩造所不爭執，因
        原告變更及追加工程，酌予展延工期28日，其展延後之
        完工日應為89年4月24日（詳如後8.所述），依監工日
        報所載，被告於89年3月1日以後迄89年4月24日無論晴
        、陰及雨天均有施作項目（卷(一)第121至175頁），其中
        雖於89年3月3日至同月6日、89年4月4日及5日載為工地
        整理或工區整理，惟其中89年4月4日及5日，本為依系
        爭工程契約第7條約定不計入工期之日，且「工地整理
        」
        亦為系爭工程項目，約占十天工期，為被告所自承，況
        其中89年3月8日為雨天、同月31日為陰雨天、同年4 月
        1日為雨天、同月21日及22日為陰雨天、同月23日為雨
        天，該等日期尚均施作油漆塗刷，再觀諸89年4月25 日
        至89年6月8日之監工日報亦然（卷(一)第176至220頁)，
        足見被告施作系爭工程，如遇雨得彈性調配其他工項之
        施作，此亦符合系爭工程契約第7條約定工期為80個晴
        雨天之締約真意，其辯稱系爭工程因雨無法施作，所遇
        雨天應予扣除云云，亦非足採。
      6.被告又辯稱系爭工程因衛工處施工致延誤35日，應不予
        算入工期云云，並提出原告處長巡視工地指示事項最新
        執行情形表 (卷(一)第48頁)為證。但查，被告之工程果
        因衛工處之施工，致未能進行，應得依系爭契約第7條
        約定，甚或依當時施行之「臺北市政府所屬各機關興辦
        工程因障礙因素無法全面施工展延工期審核注意事項」
        要求原告申報停工，惟被告並未為之，被告雖辯稱衛工
        處之施工，並不符合系爭契約第7條所約定之「臺北市
        政府工務局所屬各機關營繕工程因障礙因素無法全面施
        工工期計算作業規定」第1至4點之規定，無法申報停工
        云云，然觀諸該規定之第1至4點之規定，其重點在於障
        礙未清除前，在一定條件下，得申報停工，其應得依該
        規定申報停工甚明，此觀諸上開注意事項之規定為「障
        礙因素」甚明，況被告未曾向原告反應予停工或扣除工
        期，被告上開所辯云云，實非足採。而原告陳稱衛工處
        之施工係於該指示事項之第四區塊，系爭工程分為四大
        區塊，衛工處之施工在第四區塊，為被告所不爭執，再
        觀諸該指示事項當事第一至第三區塊，亦均在施作中，
        原告陳稱被告可先行施作其他區塊，應屬可採，且第四
        區塊僅占全部工程25%，被告亦未能證明第一至四區塊
        之工程非一同施工不可，被告辯稱應扣除衛工處之施工
        期間云云，亦不足採。
      7.被告復辯稱依系爭合約文件「臺北市政府工務局養護工
        程處營繕工程投標須知補充規定」第20條規定，工程落
        後達10%者，即暫停核發估驗款，然原告從未停發估驗
        款，足見本件工程遲延責任不可歸責於被告云云，並提
        出該投標須知補充規定節本（卷(一)第50頁）為證。惟查
        ，被告工程落後，原告是否暫停核發估驗款，有其裁量
        權，原告並非暫停核發估驗款不可，且未停發估驗款者
        獲利者為被告，況未暫停核發估驗款之原因眾多，或原
        告之估驗人員疏失，或被告之求情，或為求工程之續行
        至完工，而留待工程決算，再一併檢討，均有可能，尚
        難以此認系爭工程之遲延責任，應歸責於原告，被告上
        開所辯云云，並非可採；至於被告聲請本院向審計部臺
        北市審計處調取系爭工程最末期之估驗支付憑證所付估
        驗簽呈，本院認無必要。另被告辯稱由原告於89年5月
        23日有關大安成功國宅道路改善工程地坪混凝土膨漲擠
        壓造成裂縫案現場會勘紀錄所載，如何能於原告主張之
        89年4月25日完工云云，並提出會勘紀錄為證（卷(二)第
        109頁)。然此項會勘，係屬工程品質檢驗，被告施作之
        品質，無論於原定工期中，或原定工期外，甚至逾期中
        ，均須受原告之檢驗，自無法以之證明尚在工期之中，
        況如該裂縫如係可歸責於被告所致，其因此所產生之逾
        期完工，亦應由被告負擔，被告上開所辯云云，亦難採
        信。
　　　8.系爭工程確有變更及追加項目，除為原告所不爭執外，
　　　　並有原告變更設計簽呈在卷可按 (卷(二)第104至106頁)
　　　　，復經臺灣高等法院92年度重上字第562號判決所確認
        。原告主張應依系爭工程契約第7條所定以「臺北市政
        府工務局所屬各機關營繕工程因障礙因素無法全面施工
        工期計算作業規定」第5條規定，按追加金額與合約金
        額之比例核算延長工期，被告則不同意，並辯稱該項折
        算並不合理云云。惟查，被告所辯不合理係以變更洩水
        坡度，應展延41日工期，且未區分變更追加工程之品項
        ，以原定施築水溝140M為例，其追加為550.5M，應需工
        期177日云云。然查，被告所辯均以合約就單一項目之
        工期，加以延長計算，並未就契約約定全部工程及工期
        為估，就變更洩水坡度而言，其非不得另行施作工項，
        且觀諸監工日報，於被告所指於89年2月17日會議紀錄
        前，即有施作其他工項，而排水溝之部分，施工進度表
        ，本為預定之進度，自較寬鬆，施工進度表每日僅進3.
        11M，就目前之工程技術而言，實不合理；因此，在被
        告未能提出合理之計算標準下，自應回歸契約本文之約
        定，即以原合約之金額，與追加金額之比例，核算延長
        之工期為當。查，系爭工程契約總價為870萬元，經臺
        灣高等法院92年度重上字第562號確定判決認定實際結
        算金額為11,628,824元，依比例計算，為27日，原告予
        以展延28日，尚屬適當。
　　　9.綜上所述，系爭工程之開工日為88年12月4日，扣除星
　　　　期日、國定假日、民俗節日，於89年3月16日屆滿，因
  　　　變更及追加工程，再展延28日，此28日亦應扣除星期日
　　　　、國定假日、民俗節日及選舉投票日，於89年4月24日
  　　　屆滿，被告遲至於89年6月8日完工，因依系爭工程契約
    　　第22條第4項約定逾期違約金之計算，以星期日、紀念
　      日或其他休息日均算入之日曆天為單位計算，依此計算
        ，被告共遲延45日完工。
    (二)次按約定之違約金額過高者，法院得減至相當之數額，民
      法第252條定有明文。違約金是否相當，即須依一般客觀
      事實，社會經濟狀況及當事人所受損害情形，以為斟酌之
      標準（最高法院79年台上字第1915號判例意旨可資參照）
      又約定之違約金是否過高，應就債務人若能如期履行債務
　　　時，債權人可得享受之一切利益為衡量之標準，而非以僅
  　　約定一日之違約金額若干為衡量之標準 (最高法院51年台
    　上字第19號判例意旨亦可資參照)。被告辯稱系爭工程原
      告並無可得預期之具體利益，其縱有逾期，亦已全部完工
      ，原告無需重新招標發包，對第三人未生損害賠償責任，
      所增加之費用，亦為每日監管人員之費用，且依結算總金
      額每日約1萬餘元，大於原告監管人員每日耗費於系爭工
      程之人事與開銷等情，主張系爭工程契約之違約金過高，
      應予酌減云云。經查，依系爭工程契約第22條之約定，關
      於逾期完工之違約金，以逾期日數按結算總價千分之一計
      算，本院審酌原告發包系爭工程，具公益性質，雖無可獲
      得如通行費或伴隨徵收工程受益費等之具體利益，但其所
      代表為該工程人民之通行及居住之公共利益，而違約金之
      目的，亦在督促被告依約完工，避免因工程延宕造成施工
      地區附近居民之不便，且逾期完工，原告尚應多派人力監
      造之損害，又依系爭工程契約第22條第1項但書違約金之
      以結算總價十分之一為上限，對被告而言，並無特別不利
      益之處，綜合上情，兩造約定逾期完工每日處以結算總價
      千分之一之違約金，本院認並未過高，被告請求予以酌減
      為無理由。因此，計算被告因逾期完工應給付予原告之違
      約金為523,297元 (11,628,824元X1/1,000 X45日=523,29
      7元，小數點以下四捨五入）。
    (三)再按除別有規定外，確定之終局判決就經裁判之訴訟標的
      ，有既判力，民事訴訟法第400條第1項固定有明文。又此
      之所謂確定判決之既判力者，惟於判決主文所判斷之訴訟
      標的，始可發生；若訴訟標的以外之事項，縱令與為訴訟
      標的之法律關係有影響，因而於判決理由中對之有所判斷
      ，除同條第2項所定情形外，尚不能因該判決已經確定而
      認此項判斷有既判力 (最高法院73年台上字第3292號判例
      意旨可資參照)。原告主張系爭工程之工程款，其已實付
      9,950,490元，被告於臺灣高等法院92年度台上字第562號
      案件審理中僅承認收到9,718,120元，差額232,370元部分
      ，應得抵銷等語，被告則否認之，並辯稱原告僅給付9,71
      8,120元，業經上開判決確認，為既判力效力所及，原告
      不得再為主張云云。經查，上開臺灣高等法院92年度台上
      字第562號判決之訴訟標的為被告之工程款請求權，關於
      原告已給付多少工程款，尚欠多少工程款，則為理由之判
      斷，並非訴訟標的，自非上開判決之既判力所及。次查，
      原告雖於該案中，對於被告主張原告已給付之工程款9,71
      8,120元不為爭執，但實際上原告於91年11月間確將232,3
      70元匯入被告設於台北富邦商業銀行股份有限公司之第00
      0000000000號帳戶中，有該銀行95年11月8日北富雙園字
      第950107號函及函附之對帳單在卷可考 (卷(二)第117頁)，
      被告雖承認曾受領該筆款項，惟辯是否為原告支付系爭工
      程之工程款，並不清楚，因尚有承包原告其他工程，且工
      程有展延，原告須給付工程款5%之工程管理費（卷(二)第12
      7頁正面及反面)云云，然該筆金額與系爭工程款第八期支
      付款相符，有該期之估驗計價單在卷可查 (卷(一)第14頁)
      ，足見該筆款項應屬系爭工程之工程款，且縱為工程管理
      費亦屬工程款之一部，又被告所辯是否為其他工程之工程
      款，因未舉證以實其說，其上開所辯云云，自非可採。又
      查，原告主張被告否認該232,370元為工程款，其收受該
      筆款項，即無法律上之原因受有利益，致原告受有損害，
      應返還原告，並就此數額主張抵銷云云，惟該筆232,370
      元為工程款之一部，業如上述，被告受領該筆款項，即有
      法律上之原因，並非不當得利，原告對被告並無不當得利
      返還請求權存在，原告以之主張抵銷即無理由。末查，原
      告於起訴時主張該筆232,370元，業已清償，應予扣除云
      云，然本件原告所提起者為債務人異議之訴，依強制執行
      法第14條第1項規定，其事實須發生於前訴訟言詞辯論終
      結後者，始足當之，而原告給付上開工款之時間為91年11
      月間，而臺灣高等法院92年度重上字第562號判決，係於
      94年6月22日言詞辯論終結，此觀諸該判決書之記載甚明
      ；因此，原告清償該筆232,370元之事實發生於該判決言
      詞辯論終結前，係屬不得於本件債務人異議之訴中所主張
      ，原告主張應扣抵該232,370元，亦無理由。
    (四)又按執行名義成立後，如有消滅或妨礙債權人請求之事由
      發生，債務人得於強制執行程序終結前，向執行法院對債
      權人提起異議之訴；如以裁判為執行名義時，其為異議原
      因之事實發生在前訴訟言詞辯論終結後者，亦得主張之，
      強制執行法第14條第1項著有明文。復按二人互負債務，
      而其給付種類相同，並均屆清償期者，各得以其債務，與
      他方之債務，互為抵銷；但依債之性質不能抵銷或依當事
      人之特約不得抵銷者，不在此限。抵銷，應以意思表示，
      向他方為之；其相互間債之關係，溯及最初得為抵銷時
　    ，按照抵銷數額而消滅。民法第334條第1項、第335條第1
      項亦分別著有明文。又抵銷固使雙方債務溯及最初得為抵
      銷時消滅，惟雙方互負得為抵銷之債務，並非當然發生抵
      銷之效力，必一方對於他方為抵銷之意思表示而後雙方之
      債務乃歸消滅，此觀民法第335條第1項規定自明；故給付
      之訴之被告對於原告有得為抵銷之債權，而在言詞辯論終
      結前未主張抵銷，迨其敗訴判決確定後表示抵銷之意思者
　    ，其消滅債權人請求之事由，不得謂非發生在該訴訟言詞
      辯論終結之後，依強制執行法第14條之規定，自得提起執
      行異議之訴 (最高法院29年上字第1123號判例意旨可資參
      照)。經查，本件原告對被告逾期完工之違約金債權，與
      原告之工程款債權，同屬金錢之債權債務關係，原告固得
      於臺灣高等法院92年度重上字第562號判決言詞辯論終結
      前主張抵銷，惟其未主張抵銷，待該案判決後，始於94年
      10 月28日以北市工養工字第0946613301號函主張抵銷，
      有該函文在卷足稽（卷(一)第13頁)，按諸上開判例意旨所
      示，並非不得為之，並得以之提起本件債務人異議之訴。
      次查，原告對於被告逾期完工之違約金債權，於被告遲延
      時，即逐日發生，原告於斯時，即得與被告對其之工程款
      債權抵銷，按諸上揭民法第335條第1項規定，其抵銷之效
      力，溯及最初得為抵銷時，按照抵銷數額而消滅，因此，
      被告辯稱該筆數額應先扣除原告所積欠工程款至主張抵銷
      時之利息云云，並不可採，亦即該筆違約金523,297元，
      即得抵銷積欠被告之工程款債權本金。又查，兩造間因上
      開給付工程款訴訟事件，各自暫付訴訟費用，原告主張訴
      訟費用中之102,775元，應由被告負擔，業據其提出臺灣
      高等法院95年度抗字第1026號民事裁定書及確定證明書為
      證 (卷(二)85、86頁)，應堪採信，而原告之該筆訴訟費用
      之債權與被告對其之工程款債權，亦同屬金錢之債權債務
      關係，自亦得抵銷。又該裁定僅係確定訴訟費用額，而訴
      訟費用之負擔，於上開92年度重上字第562 號判決中已諭
      知，並於該案判決確定時確定，因此，被告所負之該筆訴
      訟費用額債務，應自該判決確定時發生，亦即原告主張抵
      銷之效力，應溯及自上開判決確定之日，即94年9月30日
      （見本院執行卷該案判決確定證明書），而其抵銷之次序
      ，依民法第323條規定，應先抵充利息，再抵充本金。從
      而，原告依上開判決應給付被告1,983,055.98元，抵銷扣
      除違約金523,297元，餘1,459,758.98元，再以此加計自
      91年3月29日起至94年9月30日止，按年息5%計算之利息為
      255,758元 (1,459,758.98元X5%X3年+1,459,758.98X5%X1
      84日÷365日=255,758元，小數點以下四捨五入），原告
      對被告之訴訟費用債權為102,775元，扣除該筆利息債權
      後，被告對原告尚有工程款債權之利息為152,983元，又
      自94年9月30日迄原告提存之日即94年10月28日之利息債
      權為5,799元（1,459,758.98元X5%X29日÷365日=5,799元
      ，小數點以下四捨五入)。合計至原告提存日止，被告對
      原告之工程款本金及利息債權為1,618,540.98元 (1,459,
      758.98+152,983+5,799=1,618,540.98)。末查，原告於94
      年10月28日於臺灣板橋地方法院提存所，提存1,781,550
      元，以為清償積欠被告之工程款債務，被告對原告之工程
      款債權已然消滅，灼然甚明。
    (五)綜上所述，經原告就其對被告違約金債權及訴訟費用請求
      返還債權，與被告對原告之工程款債權抵銷後，因被告拒
      絕受領，於臺灣板橋地方法院提存所提存1,781,550元以
      資清償，被告對原告之債權已消滅，被告仍執臺灣高等法
      院92年度重上字第562號民事確定判決聲請強制執行，原
      告依此前訴訟言詞辯論終結後之事由，提起債務人異議之
      訴，即為有理由，爰判決如主文第1項所示。
六、本件事證已臻明確，兩造其餘攻擊防禦方法及未經援用之證
    據，經本院斟酌後，認為均不足以影響本判決之結果，爰不
    一一論駁，併此敘明。
據上論結，原告之訴為有理由，依民事訴訟法第78條，判決如主
文。
中　　華　　民　　國　　96　　年　　6　　月　　29　　日
                  民事第四庭法  官  劉坤典
以上為正本係照原本作成
如對本判決上訴，須於判決送達後20日內向本院提出上訴狀
中　　華　　民　　國　　96　　年　　6　　月　　29　　日
                            書記官  楊勝欽
